最高法院刑事判決　　　　　　九十四年度台上字第三四九七號
　　上　訴　人　乙○○
　　　　　　　　甲○○
　　上 列一 人
　　選任辯護人　徐湘生律師
上列上訴人等因殺人案件，不服台灣高等法院台中分院中華民國
九十三年十二月二十九日第二審更審判決（九十三年度重上更(四)
字第一二四號，起訴案號：台灣台中地方法院檢察署八十三年度
偵字第六六三二、七五九八號 )，提起上訴，本院判決如下：
    主  文
原判決關於甲○○部分撤銷，發回台灣高等法院台中分院。
乙○○之上訴駁回。
    理  由
一、撤銷發回部分（即甲○○部分）：
本件原判決認定：緣有陳以裕（業經判處傷害罪刑確定）於民國
八十三年四月六日上午二時許，偕同其女兒陳心佩、女婿張哲倫
，與陳俊鍠及上訴人甲○○、乙○○等人，至台中市○區○○路
三段一五二號二樓陳以裕親家之兄弟所經營之伯斯鋼琴酒吧消費
，坐於Ａ８桌飲酒，而綽號「左手」之黃進賢與其友人張錦川則
坐在該酒吧Ｖ３桌飲酒，同日上午三時許，黃進賢唱畢其所點唱
之歌曲後，依序輪由Ａ８桌甲○○等人點唱，惟黃進賢因飲酒過
量後，仍意猶未盡佔據唱檯，在Ａ８桌之陳以裕等人投以不滿之
目光，黃進賢遂以穢語辱罵Ａ８桌陳以裕等人，陳以裕、乙○○
、甲○○、陳俊鍠等不悅，憤而基於共同傷害之犯意，陳俊鍠並
基於概括之犯意，前往唱檯共同圍毆黃進賢，致黃進賢受有右上
眼瞼血腫等傷害（乙○○、甲○○此部分傷害行為，業經原審法
院八十四年度上訴字第二四四五號各判處有期徒刑六月），於雙
方拉扯間，張錦川聞聲，未經許可，持有轉輪手槍一把（內裝有
五顆子彈），自Ｖ３桌出面欲阻止鬥毆場面而朝空擊發一槍，雙
方乃停止拉扯。乙○○、甲○○、陳俊鍠見張錦川有酒意，且彼
此相距甚近，乃合力撲向張錦川欲搶下槍枝，於搶槍中擊發一槍
。乙○○因搶槍致右手食指被扳機夾傷瘀血，而陳俊鍠於搶得該
手槍及其內所裝三顆子彈後，竟意圖為自己犯罪之用，未經許可
無故持有上開手槍及子彈（陳俊鍠持有槍彈部分已經原審法院更
二審判決確定），未立即離開現場。甲○○另行起意基於殺人之
犯意，明知酒瓶係玻璃製，材質甚堅硬，用以敲擊頭部，可能造
成死亡，仍持現場之酒瓶朝黃進賢左前額部猛擊，造成其左前額
處挫裂創一．八〤０．九公分之傷害，未造成死亡之結果等情。
因而撤銷第一審關於甲○○傷害致人於死部分之判決，改判論處
其殺人未遂罪刑，固非無見。
惟查：除刑事訴訟法有特別規定外，已受請求之事項未予判決，
或未受請求之事項予以判決者，其判決當然違背法令，刑事訴訟
法第三百七十九條第十二款規定甚明。檢察官起訴意旨指「上訴
人甲○○、乙○○（乙○○上訴駁回，理由詳如後述）與陳以裕
等人，在前開時地飲酒唱歌，依序輪換Ａ８桌之陳以裕、甲○○
等人點唱，因在Ｖ３桌與張錦川喝酒作樂，綽號『左手』之黃進
賢唱畢點唱之歌曲後，意猶未盡佔據唱檯，並以穢語辱罵Ａ８桌
之陳以裕等人，引起陳以裕、甲○○等人不悅，憤而基於傷害之
犯意，共同圍毆黃進賢，雙方拉扯間，張錦川聞聲持轉輪手槍一
枝（內有子彈五顆）由Ｖ３桌衝出，朝空擊發一槍，乙○○、甲
○○、陳俊鍠見狀合力撲向張錦川搶槍，慌亂中擊發一槍，楊錦
霖因搶槍右手指被扳機夾傷瘀血，陳俊鍠於奪取該轉輪手槍後，
即對空擊發一槍示警，詎黃進賢持酒店之滅火器一個，與張錦川
共同撲向陳俊鍠，陳俊鍠情急下基於傷害之故意，朝張錦川大腿
開一槍，張錦川應聲倒地，受有右手食指近端指節粉碎性骨折、
右側睪丸穿刺傷、右大腿穿刺傷，而乙○○、甲○○則奪取黃進
賢手上之滅火器，並擊向黃進賢頭部，黃進賢倒地不起，因顱內
出血，傷重死亡。」因認甲○○涉犯刑法第二百七十七條第二項
前段共同傷害致死罪嫌。起訴之事實係認甲○○與乙○○以奪取
之滅火器擊打黃進賢頭部，並未提及甲○○有持酒瓶擊打黃進賢
之情事，原判決又認甲○○與陳以裕等人共同圍毆被害人黃進賢
成傷後，甲○○另行起意殺人，持酒瓶猛擊黃進賢左前額部，造
成被害人左前額處挫裂創之傷害，然未造成死亡之結果，另論處
甲○○殺人未遂罪刑，而與所犯傷害罪併罰。然甲○○持酒瓶擊
打黃進賢左前額部，是否圍毆傷害黃進賢行為之接續，或係另一
殺人行為之實施？尚非無疑。茍其持酒瓶擊打被害人左前額部係
另一殺人行為之實施，則其殺人未遂之事實，是否為起訴事實之
一部分？攸關原判決論處甲○○殺人未遂罪刑，有無未受請求，
予以判決情形之判斷，原審未予究明釐清，遽另行論處甲○○殺
人未遂罪刑，尚嫌速斷，其審理猶有未盡。甲○○上訴意旨指摘
原判決不當，尚非全無理由，應認原判決關於甲○○殺人未遂部
分，有撤銷發回更審之原因。
二、駁回部分（即上訴人乙○○部分）：
按刑事訴訟法第三百七十七條規定，上訴於第三審法院，非以判
決違背法令為理由，不得為之。是提起第三審上訴，應以原判決
違背法令為理由，係屬法定要件。如果上訴理由狀並未依據卷內
訴訟資料，具體指摘原判決不適用何種法則或如何適用不當，或
所指摘原判決違法情事，顯與法律規定得為第三審上訴理由之違
法情形，不相適合時，均應認其上訴為違背法律上之程式，予以
駁回。乙○○上訴意旨略稱：(一)、伊於偵查中自白稱：「我有打
他（指黃進賢），當時我看到張錦川和陳俊鍠搶槍，所以才上去
打他，而打死者（指黃進賢）是因死者持滅火器衝過來才打他」
等語。係因伊涉世未深，受同案其他被告唆使，替人頂罪，而為
不實之陳述，該有瑕疵之自白，無證據能力，原判決卻採為論罪
之依據，有應於審判期日調查之證據，而未予調查之違法。又共
同被告甲○○於偵訊中稱：「死者拿滅火器撲過來，我用手擋住
，並用滅火器推向死者，打中死者」；於原審卻改稱：「是乙○
○打死的，是替乙○○頂罪，是乙○○拿滅火器打死黃進賢」等
語，其供述前後不一，況甲○○與伊交情非深，不可能挺身為伊
頂罪，所為頂罪之說詞，顯難置信。而陳俊鍠於案發不久之警訊
及檢察官偵查時並未指證伊持滅火器砸黃進賢，嗣後卻與甲○○
同時翻供，為對伊不利之供述，有串證之虞，均非可採，應以甲
○○自首時所稱「一起頂罪」最符事實而可採。又甲○○先稱：
「他（乙○○）要我與他一起頂罪」等語。已指明乙○○並無以
滅火器擊打黃進賢之情事，而係為他人頂罪，應屬可信。甲○○
嗣為保護其老闆陳以裕，誣指係乙○○所為，原審不察，徒執乙
○○欠缺證據能力之自白為論罪之依據，除與證據法則有違外，
且置甲○○供述之矛盾及「一起頂罪」之說詞於不論，亦有判決
不備理由之可議。(二)、依刑事訴訟法第二百八十七條之一第二項
及司法院大法官會議釋字五八二號解釋意旨，共同被告，就其他
共同被告之案件而言，係屬被告以外之第三人，應使之居於證人
地位而為調查，並審酌彼等供述，是否因利害關係相反，有保護
被告權利，為分離調查證據或辯論，以確保被告之詰問權。又被
告自白與其他必要證據之補強，非僅就證據價值而言。亦非謂自
白為主要證據，其證明力當然較為強大，其他必要之證據為次要
或僅為補充性之證據，證明力當然較為薄弱，而應依其他必要證
據之質量，與自白相互印證，綜合判斷，方足以確認自白之真實
性，而採為認定犯罪事實之基礎。原審對共同被告未採分離調查
之程序，使相互間立於證人之地位，實施交互詰問，以釐清事實
真相，自有刑事訴訟法第三百七十九條第十款之違法。(三)、原判
決採共同被告張錦川之部分供述為乙○○論罪之依據，然張錦川
係死者之朋友，案發時其利害一致，其前後陳述皆稱係陳以裕拿
滅火器殺害死者，從未指乙○○有攻擊死者之情事，張錦川沒必
要誣陷任何人，其證詞自較為可信。原判決對前開有利於乙○○
之證據未加審酌，亦有可議。(四)、證人陳俊鍠及徐大維皆稱：「
死者是拿滅火器往（我）陳俊鍠身上丟」，可見滅火器係往陳俊
鍠身上丟，而乙○○當時未站在陳俊鍠身旁，且已因搶槍手指受
傷，如何搶下滅火器殺死黃進賢，亦有可疑。而陳俊鍠於原審證
稱：「乙○○並沒有搶下滅火器，他只是接下滅火器順手推回去
，所以才打到黃進賢後腦勺」；同案被告張哲維稱：「用滅火器
鴉嘴部分攻擊死者」、「乙○○係以鴉嘴部分攻擊太陽穴」等語
，均與證人即法醫王一瑜證稱：「頭部（顱頂部）及左額撕裂傷
」、「一般以鈍器來打傷口，不會裂開，而本件以鈍器來打到傷
口裂開，可見其力道非常的大，而且其口鼻都有出血，可見其顱
內已出血，這二個傷口為致命原因」之結論有相齟齬之矛盾。況
稽諸共同被告乙○○、陳俊鍠、甲○○與張哲維等人之陳述，均
有「順勢將滅火器推回去」之說詞，背後顯有主謀者教唆串供，
渠等之陳述，非無可疑。另被害人之致命傷，究由酒瓶或滅火器
所引起，原判決亦未詳加勾稽論述明白，逕以上開有瑕疵共同被
告之自白，與其他存有矛盾之事證為論處乙○○罪刑之依據，亦
有判決不備理由之違法等語。
惟查：採證認事係屬事實審法院之職權，而法院憑以認定犯罪事
實之證據，並不以直接證據為限，即綜合各種直接、間接證據，
本於推理作用，為其認定犯罪事實之基礎，如不違背經驗法則與
論理法則，亦非法所不許。原判決依憑上訴人乙○○於第一審偵
、審中之自白，證人甲○○於原審法院更審時之供述，證人即法
醫師王一瑜、目擊證人張哲維之證述及張錦川、陳俊鍠之部分證
述，並卷附相驗被害人屍體之驗斷書等證據，為綜合之判斷，認
乙○○有原判決事實欄所載之殺人犯行，因而撤銷第一審關於乙
○○傷害致人於死部分之判決，改判論處其殺人罪刑。已詳其
調查證據之結果及證據取捨並認定犯罪事實之理由，且對於乙○
○否認有殺人犯行所辯各節如何不足採；證人張錦川嗣後改稱係
四十多歲之陳以裕持滅火器打死者云云，難以採信，不足據為乙
○○有利之認定，詳加說明指駁。又明證人黃凱南已於八十五
年四月十六日到庭具結作證，作證時，乙○○、甲○○及其等之
辯護人均在場，認無再傳訊必要。至法醫師王一瑜已於八十五年
五月三日至原審法院作證明確，且又具狀檢附診斷證明書稱其因
罹尿毒症、惡性腫瘤化療中，無法出庭作證，因認亦無再予傳訊
調查必要之理由。所為論斷均有卷存證據資料可資覆按，就形式
上觀察，要無採證認事違背經驗法則、論理法則，或有其他違背
法令之情形，尚難任意指摘為違法。次查九十二年二月六日公布
增訂，同年九月一日施行之刑事訴訟法第二百八十七條之一第一
項、第二項固規定：「法院認為適當時，得依職權或當事人或辯
護人之聲請，以裁定將共同被告之調查證據或辯論程序分離或合
併。前項情形，因共同被告之利害相反，而有保護被告權利之必
要者，應分離調查證據或辯論」。非謂對同一案件之各共同被告
，必須分離或合併調查證據或辯論，茍共同被告並無利害相反，
審理事實之法院，未認有分離調查證據及辯論之必要，而合併調
查證據及辯論，亦難指為違法。乙○○於原審並未主張其與甲○
○之利害相反，及聲請將其二人之調查證據及辯論程序分離，原
審此次更審時，未認為保護上訴人之權利，有分離調查證據及辯
論程序之必要，而對上訴人二人合併調查證據及辯論，乃其審判
職權之適法行使，不得任意指摘違法，而執為上訴第三審之合法
理由。又證人所為先後不同或彼此不盡一致之證言，何者為可採
，事實審法院本得參酌其他相關證據為自由之判斷，茍無違經驗
法則，即難指為違法。原判決理由二(一)之3.已明八十三年十月
二十八日第一審法院審理時，乙○○、甲○○及共同被告陳以裕
、陳俊鍠、張錦川均在場，甲○○先稱：「死者不是我打死的，
是乙○○打死的。」張錦川繼稱：「……我發現身旁有滅火器，
陳以裕就拿起滅火器打黃之頭部之後，連聽二、三聲槍聲，我就
倒地，醒來已在醫院。」隨後陳以裕供稱：「我是去勸架，如警
訊中所述。」陳俊鍠再稱：「槍是我從張手上搶下，是楊（乙○
○）持滅火器打黃。」乙○○隨後稱：「我見滅火器砸過來，我
順手推開。」甲○○再稱：「在偵訊時，我坦承打死者，是替乙
○○頂罪。頂替之後，我父母罵我，陳以裕也罵我何以要如此做
。是乙○○持滅火器打黃進賢。」乙○○於陳俊鍠陳稱是乙○○
拿滅火器打黃進賢，仍供稱「我見滅火器砸過來，我順手推開」
，對其曾以滅火器擊打黃進賢，及甲○○指伊拿滅火器打死被害
人等情，亦未加以爭執。而第一審審理時，距事發之同年四月六
日已有六個月之久。乙○○已知黃進賢因該事件頭部受創死亡，
可能應負之法律責任。茍其無持滅火器擊打被害人頭部之事，何
以於法院公開審理時，聞悉甲○○、陳俊鍠對其為前開不利之指
述，亦僅辯稱被害人以滅火器砸過來，伊始順手推開云云，而未
對被害人遭滅火器擊中頭部，非其行為所致，詳為辯白？綜上所
述，乙○○持滅火器砸打被害人堪予認定。又於理由二說明就前
開證據調查之結果為綜合判斷，認乙○○有原判決事實欄所載犯
行之心證理由，並對各證人之證詞，詳為取捨之論述說明，所為
之論斷並非無據，亦非一般事理所無，難認有調查未盡，或採證
違法之情形，不得任意指摘，執為上訴第三審之合法理由。此外
，乙○○其他上訴意旨未依據卷內訴訟資料指摘原判決有何具體
違背法令之情形，徒憑己見，或就原審採證認事職權之適法行使
，或對原判決已明白論斷之事項，仍執前詞，任意指摘原審關於
其此部分之判決違法，並就有無加害被害人之行為或殺人之犯意
，及其他共同被告有無串證之情事，重為單純事實之爭辯，核與
法律規定得為第三審上訴理由之違法情形，不相適合。應認乙○
○之上訴違背法律上之程式，予以駁回。
據上論結，應依刑事訴訟法第三百九十七條、第四百零一條、第
三百九十五條前段，判決如主文。
中　　華　　民　　國　九十四　年　　六　　月　 三十 　日
                      最高法院刑事第十庭
                          審判長法官  陳　正　庸
                                法官  賴　忠　星
                                法官  王　居　財
                                法官  林　開　任
                                法官  林　立　華
      本件正本證明與原本無異
                                      書  記  官
中　　華　　民　　國　九十四　年　　七　　月　　八　　日
                                                      Ｑ
